最高法院刑事判決　　　　　　　九十四年度台上字第三五三號
　　上　訴　人　乙○○
　　被　　　告　甲○○
　　　　　　　　　　　　街4號.
　　　　　　　　丙○○
　　　　　　　　　　　　號
　　　　　　　　　　　　樓
上列上訴人因自訴被告等誣告等罪案件，不服台灣高等法院中華
民國九十三年十月十九日第二審判決（九十二年度上訴字第二四
一一號，自訴案號：台灣台北地方法院九十年度自字第一九○號
），提起上訴，本院判決如下：
    主  文
上訴駁回。
    理  由
一、誣告部分：
按刑事訴訟法第三百七十七條規定，上訴於第三審法院，非以判
決違背法令為理由，不得為之。是提起第三審上訴，應以原判決
違背法令為理由，係屬法定要件。如果上訴理由狀並未依據卷內
訴訟資料，具體指摘原判決不適用何種法則或如何適用不當，或
所指摘原判決違法情事，顯與法律規定得為第三審上訴理由之違
法情形，不相適合時，均應認其上訴為違背法律上之程式，予以
駁回。本件依上訴人乙○○在第一審法院所具自訴狀意旨，係指
訴被告甲○○、丙○○均涉犯刑法第一百六十九條第一項意圖他
人受刑事處分，向該管公務員誣告罪嫌。惟按刑法之誣告罪，以
意圖他人受刑事或懲戒處分，向該管公務員誣告為構成要件，故
該項犯罪，不特須指出其具體事實，足以使人受刑事或懲戒處分
，且須明知其為虛偽，具有故意構陷之情形始能成立，如對於事
實有所誤會或懷疑，即缺乏此種意思條件，自難令負誣告責任。
本件經原審調查證據審認之結果，認甲○○經營之仙凡企業有限
公司 (下稱仙凡公司）曾委託天廣告事業有限公司 (下稱天
公司）拍攝廣告，交付面額計新台幣（下同）四千七百五十萬二
千一百二十六元之支票予天公司抵付廣告費，詎屆期提示均遭
退票，經天公司對被告二人分別提出詐欺等告訴，丙○○部分
，業經台灣台北地方法院檢察署以九十一年度調偵字第一六四號
為不起訴處分，甲○○部分尚未偵查終結。而丙○○亦對天公
司董事長蔡修明、總經理程淑蘭提出恐嚇、妨害自由等告訴，亦
經台灣台北地方法院檢察署以九十年度偵字第一六一七七號為不
起訴處分確定等情，有上開不起訴處分書各一份及被告全國前案
紀錄表在卷足據，足見被告二人與程淑蘭等人已因債務問題衍生
糾葛多起。程淑蘭於上開九十年度偵字第一六一七七號案中，自
承其於民國八十九年九月二十二日下午，至仙凡公司向甲○○索
債，經等候多時未晤，於駕車離開途中發現甲○○座車，乃尾隨
至台北市○○路三軍總醫院，並攔阻甲○○、丙○○二人至天
公司商談等情不諱。而甲○○是日曾簽具積欠天公司款項之切
結書，並簽發面額二千七百餘萬元之支票十紙，惟未蓋用印章，
事後始於同年九月二十六日補蓋印章交由蔡修明收受；另甲○○
復於翌日上午一時許，央請陳萬紫書具設定抵押權之文件等情，
亦為蔡修明、程淑蘭供認不諱，亦據證人陳萬紫證述屬實，並有
支票影本等在卷可按（見一審卷第一九三至一九五頁）。按甲○
○已積欠天公司廣告費未為處理，且程淑蘭至仙凡公司索債苦
候二小時之久，甲○○均未出面，於此情形，甲○○、丙○○在
三軍總醫院為程淑蘭遇上，吳、鍾二人何以甘願隨同程淑蘭等人
，先後至天公司及甲○○住處處理債務，直至翌日凌晨，且又
在未攜帶印章無法蓋用印鑑之情況下，先簽發二千七百餘萬元之
支票交付，並於深夜臨時央請陳萬紫辦理抵押權設定事宜，吳、
鍾二人當時行動及意識是否均處於自由狀態，洵有可疑。再甲○
○因被提報為情節重大流氓，又另案被通緝，於八十九年十二月
二十九日遭台北市政府警察局中正第二分局警員楊銘鴻等人逕行
拘提到案，甲○○之同居人卓月雲亦同遭警員帶返甲○○住處搜
索等情，亦經原審法院調取台灣台北地方法院治安法庭八十九年
度感裁字第七五號、原審法院九十三年度感抗字第一七二號案卷
核閱屬實。又丙○○告訴程淑蘭涉嫌恐嚇等案件，檢察官確於九
十年二月七日下午二時四十分傳喚丙○○、程淑蘭、及陳萬紫偵
查，有點名單及訊問筆錄可憑（見九十年他字第三三七號卷第十
一、十二頁）。綜上所述，被告二人在散發之傳單及在陳情書所
述之相關事實經過，其中或有部分係出於被告等主觀上之懷疑，
然尚難認有何故意虛構不實之情形。至甲○○指陳其係在天公
司會議室看見「山哥」自室外走廊經過一節，據蔡修明於台北市
調查處陳稱：「天公司會議室位於大門左前方，甲○○、丙○
○係坐在會議室門口左側，當時會議室有打開，甲○○等人應可
看見有人經過走廊，不過走廊甚短，且燈光較暗，恐難看清不熟
識人的長相。」等語（見一審卷第二七七頁），可見甲○○所處
位置應可看見經過走廊之人員；另丙○○則供稱其並未看見「山
哥」，足認彼等要無刻意誣指情形。又甲○○於八十九年十二月
二十六日致程淑蘭之存證信函，即提及「多次借用調查局台北市
調查處某主任（綽號三哥）的名義，向我施壓……」等情，有該
存證信函影本在卷憑按（見原審卷第一一二頁），丙○○於九十
年一月五日對程淑蘭等人提出告訴時，告訴狀除記載被告程淑蘭
、蔡修明外，另記載「綽號阿三之流氓三個」，有告訴狀可憑（
見他字第三三七號卷第一頁、影本附一審卷第一二四頁），堪認
被告等曾自程淑蘭或他人聽聞有任職於台北市調查處之「山哥」
、「三哥」或「阿三」之人，否則被告等不致在存證信函及告訴
狀為上開記載。又甲○○因感訓案件經具保停止留置後，旋將上
情告知友人陳順益，經陳順益轉請台北市調查處專員李義雄查詢
有無「山哥」其人，李義雄認可能係陳恆山或張相山，經打聽排
除張相山後，遂由陳順益陪同甲○○至台北市調查處會見陳恆山
，甲○○確認並非陳恆山，再由李義雄透過友人取得有上訴人在
內之團體生活照供甲○○辨認，甲○○指稱係上訴人，李義雄始
告知甲○○該人為台北市調查處處長等情，迭據證人陳順益、李
義雄於原審審理時分別結證綦詳（見原審卷第二七一至二七七頁
）。茲就被告等查證之過程以觀，被告等原先並未認知「山哥」
即係上訴人，而係經過多層查證，由甲○○憑其主觀上之記憶，
認為上訴人即係其所見之「山哥」。綜上說明，本件固無確切證
據，足以證明被告等所稱上訴人為蔡修明、程淑蘭撐腰逼債及指
揮警方將甲○○提報流氓等情為真實，但亦乏積極證據足以證明
被告等虛構事實故意栽誣上訴人。被告等或係出於程淑蘭等人之
誤導、或係出於甲○○主觀上之誤會，其等未查證確實，即具名
檢舉上訴人有何不法，致上訴人聲譽受損，行為固有未當，惟與
誣告罪之構成要件仍屬有間。原判決因認不能證明被告等犯罪，
乃撤銷第一審不當之判決，改判諭知被告等被訴誣告部分均無罪
，已詳細說明其認定之理由，從形式上觀察，原判決並無違背法
令情形。上訴意旨謂：上訴人奉公守法，絕非黑道份子，亦絕無
指揮黑道份子強押被告二人，被告等竟心存不良，任意虛構事實
，向有司誣指上訴人犯罪。苟被告等陳訴遭多人暴力討債為真，
程淑蘭等何以未強制被告等歸還現金或扣留所有權狀甚至辦理所
有權移轉，卻同意被告等簽發遠期支票，甚或大費周章委請土地
代書到場辦理抵押權設定，更遑論還以欠缺印鑑證明為由致未能
完成；況檢肅流氓乃警察機關職權，法務部調查局並無蒐證主導
權，上訴人更無法主導流氓之認定，被告等竟誣指上訴人有該等
行為，洵屬無的放矢，被告等顯有誣告之故意，原判決不採信證
人蔡修明、余淑玲、蕭答禮、朱旭均、楊銘鴻等人不利被告等之
證詞，遽予諭知被告等無罪，自有未洽等語，係對原審職權之適
法行使及原判決理由已說明之事項，任意爭辯，顯與法定上訴第
三審之形式要件不符，其此部分之上訴違背法律上之程式，應予
駁回。
二、誹謗部分：
按刑事訴訟法第三百七十六條所列各罪之案件，經第二審判決者
，不得上訴於第三審法院，觀諸該法條之規定自明。上訴人乙○
○另自訴被告甲○○、丙○○涉犯刑法第三百十條第二項誹謗部
分，經原審法院諭知被告等無罪之判決，查該罪名係屬刑事訴訟
法第三百七十六條第一款之案件，既經第二審判決，自不得上訴
於第三審法院，上訴人復提起上訴，顯為法所不許，亦應予駁回
。
據上論結，應依刑事訴訟法第三百九十五條前段，判決如主文。
中　　華　　民　　國　九十四　年　　一　　月　 二十 　日
                      最高法院刑事第五庭
                          審判長法官  謝　家　鶴
                                法官  洪　文　章
                                法官  花　滿　堂
                                法官  陳　世　淙
                                法官  洪　佳　濱
      本件正本證明與原本無異
                                      書  記  官
中　　華　　民　　國　九十四　年　　二　　月　　二　　日
                                                      Ｅ
